---
title: "LMM"
author: "Jemay SALOMON"
date: "`r format(Sys.time(), '%d/%m/%Y %H:%M:%S')`"
output:
  html_document:
    toc: true
    toc_float: true
    toc_depth: 3
    number_sections: TRUE
  pdf_document:
    toc: true
    toc_depth: 3
    number_sections: TRUE
editor_options: 
  chunk_output_type: inline
---
<div align="justify">
# NOTE 

Ce document vise à simuler des données et estimer les paramètres des modèles linéaires mixtes.

Le contenu de ce document est sous license [Creative Commons Attribution-ShareAlike 4.0 International](http://creativecommons.org/licenses/by-sa/4.0/).

Veuillez en prendre connaissance et vous y conformer (contactez l'auteur : Jemay SALOMON (jemay.salomon@inrae.fr))

# Preamble

```{r}
rm(list = ls())
```

# IMPORTANT
```{r}

# definir votre chemin à vous
setwd("/home/jemay/Documents/PhD_Jemay/qGenet/workshop-10-04-2024")

```



Ce document nécessitera également que des packages externes soient disponibles, par exemple :

```{r}
packages <- c("lme4", "rmarkdown")

# Installer packages s'ils ne sont pas déjà installés
for (package in packages) {
  if (!requireNamespace(package, quietly = TRUE)) {
    install.packages(package)
  }
  suppressPackageStartupMessages(library(package, character.only = TRUE))
}
```


Temps d'exécution (voir l'annexe) :
```{r time_0}
t0 <- proc.time()
```


# Overview

Ce script vise à simuler des données pour 250 génotypes de sorgho cultivés sur 2 blocs.

Description :

* 250 génotypes de sorgho

* 2 blocs

# Modèle


## Forme scalaire : 

$$y_{ikr}^{(s)} = \mu^{(s)} + \alpha_k + a_{G,i} + \epsilon^{(s)}_{ikr}$$

* $y_{ikr}^{(s)}$ : rendement du génotype (s : sorgho) $i$ dans le bloc $k$ et répétition $r$

* $\mu^{(s)}$ : rendement moyen de la population (intercept du modèle)

* $\alpha_k$ : effet du bloc $k$ (Facteur fixe)  

* $a_{G,i}$ : L'effet génétique direct du génotype de sorgho $i$ sur le rendement du sorgho (Facteur aléatoire)




## Forme matricielle :

$$\mathbf{y} = X\mathbf{b} +  Z\mathbf{a}_{G} + \mathbf{\epsilon}$$

* $\mathbf{y}$ : vecteur des rendements (yield)


* $X$ : matrice incidence pour les effets fixes


* $\mathbf{b}$ : vecteur des effets fixes


* $Z$ : matrice d'incidence pour les effets aléatoires


* $\mathbf{a}_{G}$ : vecteurs des effets aléatoires (blup/valeur génétique propre dans ce cas)

* $\mathbf{\epsilon}$ : vecteur des erreurs



Avec : 

* $\mathbf{a}_{G} \sim \mathcal{N}(0, \sigma^2_{G} Id)$  

* $\epsilon \overset{iid}{\sim} \mathcal{N} (0, \sigma^2 \mathbf{I})$



# Simulation

## Importer les fonctions nécessaires

```{r}
source("utils.R") # loading functions
```

## Matériel végétal

```{r}
S = 250 #nombre de génotypes de sorgho
sorghos <- sprintf("sorgho%02d", 1:S) # créer des noms
levContrast <- c("mu","block1")
```


## Générer `data.frame`

```{r}
## blocks
B <- 2 #nombre de blocs
blocks <- LETTERS[1:B] # créer nom pour bloc
levblocks <- blocks

## créer data.frame
dat.block1 <- data.frame(x=NA,
                         y=NA,
                         genotypes=c(sorghos),
                         block=NA)
dat <- dat.block1

## reformat
for(k in 2:B){ 
  dat <- rbind(dat, dat.block1)
}

dat$block <- as.factor(rep(blocks, each=nrow(dat.block1)));  rm(dat.block1)
dat$genotypes <- as.factor(dat$genotypes)

n.bl = S
nb=length(unique(dat$block))
dat$x=c(rep(1, n.bl), rep(2,n.bl))
dat$y=c(replicate(nb, sample(1:n.bl)))

str(dat)

```


## Paramètres

mu : rendement moyen de la population

var_G : variance génétique

var_E : variance erreur

h2 : héritabilité (ici j'ai utilisé la valeur de l'héritabilité génomique possible sur certains environnements)

block1 : (rendement moyen blockA - rendement moyen blockB)/2

```{r}
# true paramètres

truth <- list(mu = 6, var_G = 2, block1 = 0.4, h2 = 0.8)

truth[["var_E"]]= sigmaE(sigma = truth[["var_G"]], h2 = truth[["h2"]])
```


```{r}
set.seed(1234) ## réplicables
```


```{r}
blup <- rnorm(sorghos, mean = 0, sd= sqrt(truth[["var_G"]]))
e <- rnorm(nrow(dat), mean = 0, sd= sqrt(truth[["var_E"]]))


```

```{r}
#check
var(blup)
mean(blup)
```


# yield
```{r}
#list of Z
listZs <- list()

#matrix d'indicidence pour les effets aléas
listZs[["Z"]] = mkZ(df = dat, colD = "genotypes")

#matrix d'indicidence pour les effets fixes
listZs[["X"]] = model.matrix(~ 1 + block, data=dat, contrasts.arg = list(block = "contr.sum"))

#yield
# y = X%*%b + Z%*%blup + e  //avec (b = c(mu, block1))

y <- listZs[["X"]]%*%c(truth[["mu"]], truth[["block1"]])+listZs[["Z"]]%*%blup + e

#ajouter yield
dat$yield <- y[,1]

```


# Inference

```{r}
options(contrasts=c("contr.sum", "contr.poly"))
```

```{r}
mod <- lmer(yield~1+block+(1|genotypes), data = dat)
```


# check
```{r}
cbind("true" = c(mu = truth[["mu"]],
                 block1 = truth[["block1"]],
                 var_G = truth[["var_G"]],
                 var_E = truth[["var_E"]]),
      
      "lmer" = c((summary(mod)$coefficients)[,1][1],
                 (summary(mod)$coefficients)[,1][2],
                 VarCorr(mod)$genotypes[1],
                 sigma(mod)^2))
```


# Héritabilité

```{r}
sigma2.geno=VarCorr(mod)$genotypes[1]
sigma2.R=sigma(mod)^2
H2=sigma2.geno / (sigma2.geno + sigma2.R)

cbind("true"=truth[["h2"]],
    "lmer"= H2)
```

TODO : vérifier la distribution des blups (effets aléatoires)

* $\mathbf{a}_{G} \sim \mathcal{N}(0, \sigma^2_{G} Id)$


TODO : calculer réponse à la sélection  

Equation du sélectionneur : $R = h2S$
  
* R est la différence de moyenne de la population d’une génération à l’autre.

* S se calcule comme la différence entre la moyenne des individus sélectionnés (parents de la
génération t + 1) et la moyenne de la population à la génération t. 


TODO : simuler des génotypes/marqueurs génétiques et faire la prédiction génomique avec les memes paramètres 

* Architecture génétique du trait

* SimulSnps

* Reprendre les paramètres

* SimulPhenos

* ...

</div>
# Annexe

```{r info}
t1 <- proc.time(); t1 - t0
print(sessionInfo(), locale=FALSE)
```


