---
title: "Universite Quisqueya Workshop - Prédiction génomique - phénomique"
author: "atelier-prediction-genomique + Jemay SALOMON"
date: "`r format(Sys.time(), '%d/%m/%Y %H:%M:%S')`"
lang: "en"
colorlinks: true
output:
  html_document:
    toc: true
    toc_depth: 3
    toc_float: true
    number_sections: TRUE
    code_folding: show
  pdf_document:
    toc: true
    toc_depth: 3
    number_sections: TRUE
urlcolor: blue
---
<div align="justify">

# NOTE 

Ce document vise à fournir quelques perspectives sur la sélection phénomique pratique utilisant le blé tendre et des données NIRS mesurées sur le grain (Rincent et al., 2018).

Le copyright concernant le matériel pédagogique de cet atelier appartient à l'INRAE, Montpellier SupAgro, AgroParisTech et/ou l'université de Hohenheim. Afin de favoriser la collaboration pédagogique, le contenu des documents est sous licence Creative Commons Attribution-ShareAlike 4.0 International (CC BY-SA 4.0).

Lien : https://github.com/timflutre/atelier-prediction-genomique

Des améliorations significatives ont été apportées par rapport aux ressources initiales de l'atelier, notamment par la transformation des simples codes en fonctions afin d'optimiser l'utilisation de ce document. Des ajouts substantiels ont également été réalisés pour détailler le modèle utilisé et les prétraitements associés.

Il convient cependant de noter que cet atelier n'est pas affilié à aucun des organismes mentionnés précédemment. Toutes les informations fournies dans ce document sont sous la responsabilité exclusive de son distributeur, en l'occurrence Jemay SALOMON.


# IMPORTANT
```{r}
# definir votre chemin à vous
setwd("/home/jemay/Documents/PhD_Jemay/qGenet/workshop-10-04-2024")

```



```{r setup, include=FALSE}
packages <- c("knitr", "prospectr", "signal", "rrBLUP", "MM4LMM", "rmarkdown")

# Installer packages s'ils ne sont pas déjà installés
for (package in packages) {
  if (!requireNamespace(package, quietly = TRUE)) {
    install.packages(package)
  }
  suppressPackageStartupMessages(library(package, character.only = TRUE))
}
```


temps d'éxécution
```{r time_0}
t0 <- proc.time()
```


# Importer les fonctions utiles

```{r}
source("utils.R")
```


# Importer les données

## nirs
```{r}
nirs_raw <- readRDS("NIRS_Dry.Rds") 
dim(nirs_raw$NIRS)
head(nirs_raw$NIRS[, 1:5])
```


## geno (SNPs)

```{r}
geno <- read.table("GenotypicData_subset.csv", check.names=FALSE)
dim(geno)
geno[1:5, 1:5]
```


## rendement grain

```{r}
pheno <- read.table("Adjmeans_Final.csv", header=T, check.names=FALSE)
dim(pheno)
head(pheno)
```


# traitements

Trois (3) types de prétraitements ont été faits avant l’utilisation des spectres : i) normalisation, ii)
detrend, et iii) dérivée. Les spectres ont été centrés-réduits par la méthode SNV « Standard Normal
Variate) et suivi d’un detrend (polynôme de degré 2) suivant la méthode proposée par (Barnes et al.,
1989). La normalisation (SNV) consiste à enlever la moyenne de chaque point du spectre puis on divise
par l’écart-type. Ce prétraitement est utile pour éliminer les interférences dues aux effets multiplicatifs
de la dispersion et la taille des particules. Le « detrend », de son côté, consiste à éliminer du spectre
original la tendance (baseline) linéaire ou polynomiale généralement présente dans les poudres ou des
échantillons denses. Cette tendance est souvent biaisée par la modification de l’intensité lumineuse
suivant les longueurs d’ondes. La suppression de celle-ci corrige ces effets et ne laisse que l’absorbance
par les composés du tissu analysé. Les derniers prétraitements réalisés sont les dérivées de (Savitzky &
Golay, 1964). Tout comme le lissage, ça permet d’enlever les effets multiplicatifs et additifs (Rinnan et
al., 2009) . Elle consiste à ajuster un polynôme sur les spectres dans une taille de fenêtre bien spécifiée
autour d’une longueur d’onde centrale i. Par la suite on calcule la dérivée du polynôme et on remplace
les valeurs de l’ordonnée du spectre (pi) par celles de l’ordonnée de la dérivée. La dérivée seconde été
calculée après le « detrend ». Les packages R, prospecter (Stevens & Ramirez-Lopez, 2013)et Signal
(Ligges et al., 2015)ont été utilisés pour les prétraitements.


## NIRS

```{r}

#Représentation graphique des spectres bruts 
matplot(nirs_raw$lambda, nirs_raw$NIRS, type="l", lty=1, pch=0,
        xlab = "Lambda (nm)", ylab="Absorbance", xlim=c(390, 2500))


```

```{r}
# Représentation graphique des spectres normalisés
nirs_norm <- nirs_raw
nirs_norm$NIRS <- scale(nirs_raw$NIRS)

matplot(nirs_norm$lambda, nirs_norm$NIRS, type="l", lty=1, pch=0,
        xlab = "Lambda (nm)", ylab="Absorbance", xlim=c(390, 2500))

```


```{r}
# Detrend
nirs_dt <- nirs_raw

nirs_dt$NIRS <- t(detrend(X = t(nirs_raw$NIRS), wav = nirs_raw$lambda)) # Standard Normal 
matplot(nirs_dt$lambda, nirs_dt$NIRS, type="l", lty=1, pch=0,
        xlab = "Lambda (nm)", ylab="Absorbance", xlim=c(390, 2500))
```

```{r}
#résolution
tsf <- (max(nirs_raw$lambda) - min(nirs_raw$lambda)) / (length(nirs_raw$lambda) - 1)
```


```{r}
# 1ere dérivée
nirs_norm_der1 <- nirs_norm

nirs_norm_der1$NIRS <- as.matrix(apply(nirs_norm$NIRS, 2, function(x) {
  sgolayfilt(x, p = 2, n = 37, m = 1, ts = tsf) }))

plotDeriv(X = nirs_norm$NIRS, lambda = nirs_norm$lambda, derivatives = "1st derivatives", tsf = tsf)


spectra <- list(norm_der1 = nirs_norm_der1)

```


## geno

Les marqueurs avec un MAF (minor allele frequency) supérieur à 5%.

```{r}
if(!is.matrix(geno)){
  geno <- as.matrix(geno)
}

# Filtrer sur MAF
geno.filter = MAF(X = geno, lower = 0.025,  upper = 0.975)

# calcul de l'apparentement
K <- computeSimilarity(geno.filter, geneticRel = TRUE)

#verification que les données sont en ordre (nom des variétes)
stopifnot(colnames(K)==colnames(geno))

```

# Comparaison prédiction génomique et prédiction phénomique

## Modèle

$$\mathbf{y} = \mu +  \mathbf{u} + \mathbf{\epsilon}$$

* Y : vecteur des variables de réponse  

* µ : intercept du modèle   

* 𝑢 : effets aléatoires des : 

  * PEBVs (Phenomic Estimated Breeding Values) -> prédiction phénomique 
  
  * GEBVs (Genomic Estimated Breeding Values) -> prédiction génomique 
  
* ɛ : les résidus du modèle.

Avec

* $\mathbf{u} \sim \mathcal{N}(0, \sigma^2_{H/G} Id)$  

* $\epsilon \sim \mathcal{N} (0, \sigma^2_e Id)$ 

Matrice de similarité entre génotypes basant sur les spectres

H = SST/L : S : matrice des spectres prétraitée et L nombre de longueur d’ondes.


Matrice de similarité entre génotypes basant sur les marqueurs

A = XXT/M avec X : matrice des génotypes aux marqueurs (centrée-réduite) et M : nombre de
marqueurs.


```{r}
# Calcul de la part de variance génétique dans les spectres
###############################

spec <- spectra$norm_der1$NIRS

GenomicVariance <- ResidualVariance <- rep(NA, nrow(spec))

for (i in 1:nrow(spec)) {
  mod4 <- mixed.solve(y = spec[i,], K = K)
  GenomicVariance[i] <- mod4$Vu
  ResidualVariance[i] <- mod4$Ve
  rm(mod4)
}

PropGenomicVariance <- GenomicVariance/(GenomicVariance+ResidualVariance)*100

#Représentation graphique

par(mar=c(4, 4, 4, 4))
plot(seq(400, 2498, by=2), PropGenomicVariance, type="l", xlab="lambda (nm)",
     xlim=c(400, 3000), ylim=c(0, 100), ylab="Proportion of of variance explained by genomics")
polygon(c(400, seq(400, 2498, by=2), 2498), c(0, PropGenomicVariance, 0), col = "brown1")
polygon(c(400, seq(400, 2498, by=2), 2498), c(100, PropGenomicVariance, 100), col = "dodgerblue4")
legend(2500, 90, c("Residual", "Genomic"), lty = 0, bty = "n", fill = c("dodgerblue4", "brown1"), cex=1)
```


```{r}
# Prédiction phénomique et génomique (H-BLUP)

spct <- spectra$norm_der1$NIRS     # utiliser la dérivée première     

matH <- computeSimilarity(X = spct, geneticRel = FALSE)

Nenvt=8   # Nombres d'environnements
Nind=nrow(pheno) # nombre de variétes

Nrep=25   # nombre de repetition pour la cross-validation
Nout=30   # test-set


AccuHBLUP <- AccuGBLUP <- matrix(NA, Nrep, Nenvt)
colnames(AccuHBLUP) <- colnames(AccuGBLUP) <- colnames(pheno)[2:ncol(pheno)]


for (envt in 2:9) {
  print(envt)
  phenotype <- pheno[, envt]
  
  for (rep in 1:Nrep) {
    
    valid <- sample(Nind, Nout)
    phenoTrain <- phenotype
    phenoTrain[valid] <- NA
    
    gblup <- mixed.solve(y=phenoTrain, K=K)
    hblup <- mixed.solve(y=phenoTrain, K=matH)
    AccuGBLUP[rep,(envt-1)] <- cor(gblup$u[valid], phenotype[valid], use="complete.obs")
    AccuHBLUP[rep,(envt-1)] <- cor(hblup$u[valid], phenotype[valid], use="complete.obs")
  }
}
```


## Visualisation

```{r}
# Boxplots

par(mfrow=c(1, 2), mar=c(8, 4, 2, 2))
# prédiction génomique
boxplot(AccuGBLUP, ylab="Predictive abilities",
        ylim=c(-0.2, 1), las=2, col=c("blue", rep("lightblue", 7)),
        main="GBLUP (genomic prediction)", cex.axis=1)
abline(v=1.5)

# prédiction phénomique
boxplot(AccuHBLUP, ylab="Predictive abilities",
        ylim=c(-0.2, 1), las=2, col=c("red", rep("indianred", 7)),
        main="HBLUP (phenomic prediction)", cex.axis=1)
abline(v=1.5)

# comparaison

par(mfrow=c(1, 1), mar=c(4, 4, 4, 4))
plot(colMeans(AccuGBLUP), colMeans(AccuHBLUP),
     xlim=c(0, 1), ylim=c(0, 1),
     xlab="Predictive ability GBLUP (Genomic selection)",
     ylab="Predictive ability HBLUP (Phenomic selection)")
abline(a=0,b=1)
points(colMeans(AccuGBLUP)[1], colMeans(AccuHBLUP)[1],
       pch=22, col="red", bg="red") # highlight the reference environment
legend("bottomright", col=c("red", "black"),
       legend=c("Reference environment (with NIRS)","Other environments (without NIRS)"),
       pch=c(22, 1), cex=1)
```

</div>

# Appendix

```{r info}
t1 <- proc.time(); t1 - t0
print(sessionInfo(), locale=FALSE)
```





